---
title: "Posłowie - 11.01.2026"
format: 
  html:
    toc: true
    number-sections: true
    css: styles.css
    code-tools: true
    code-fold: true
execute:
  echo: true
  warning: false
  message: false
---

```{r}
#| code-summary: "Setup"
library("tidyverse")
library("plotly")

df <- read.csv("../2dataPreprocessing/dataPreprocessed/mp.csv", na.strings = c(""))

df <- df |>
  mutate(
    klub = as.factor(klub),
    dataUr = as.Date(dataUr),
    plec = as.factor(plec),
    wyksztalcenie = as.factor(wyksztalcenie),
    najwyzszyStopienNaukowy = as.factor(najwyzszyStopienNaukowy),
    czyAktywny = as.logical(czyAktywny)
  )

knitr::opts_chunk$set(
  fig.width  = 8,        
  # fig.asp    = 0.62,     
  dpi        = 320,      
  fig.retina = 2,        
  fig.align  = "center",
  out.width  = "100%"    
)

# okabe_ito <- c(
#   "#E69F00", "#56B4E9", "#009E73", "#F0E442",
#   "#0072B2", "#D55E00", "#CC79A7", "#000000"
# )

# # options(
# #   ggplot2.discrete.colour = okabe_ito,
# #   ggplot2.discrete.fill   = okabe_ito
# # )

theme_set(
  theme_minimal(base_size = 12, base_family = "sans") +
    theme(
      plot.title.position   = "plot",
      plot.caption.position = "plot",
      panel.grid.minor      = element_blank(),
      legend.position       = "right"
    )
)

clubs <- read.csv("../2dataPreprocessing/dataPreprocessed/clubs.csv", na.strings = c(""))
club_palette_core <- c(
  "KO"              = "#FF7F2A",
  "PiS"             = "#073A76",
  "PSL"             = "#30D397",
  "Polska2050"      = "#FFC302",
  "Lewica"          = "#DD0201",
  "Razem"           = "#870E57",
  "Konfederacja"    = "#16355B",
  "Konfederacja_KP" = "#D01626",
  "Republikanie"    = "#134068",
  "niez."           = "#7A7A7A"
)
all_ids <- clubs |> dplyr::distinct(id) |> dplyr::pull(id)
club_palette <- stats::setNames(rep("#7A7A7A", length(all_ids)), all_ids)
club_palette[names(club_palette_core)] <- club_palette_core[names(club_palette_core)]
```

# Skład i rotacja
Zgodnie z art. 96 ust. 1 Konstytucji Rzeczypospolitej Polskiej z dnia 2 kwietnia 1997 r. (Dz.U. 1997 nr 78 poz. 483)[^konst460] polski Sejm składa się z **460** posłów. Zgodnie z art. 98 ust. 1 Konstytucji Rzeczypospolitej Polskiej z dnia 2 kwietnia 1997 r. (Dz.U. 1997 nr 78 poz. 483)[^konst4lata] sejmowi posłowie wybierani są na **czteroletnie kadencje**. W trakcie tych lat w polityce dzieją się rzeczy różne - poza wyborami parlamentarnymi odbywają się również wybory do europarlamentu czy też wybory prezydenckie. Nierzadko więc posłowie obejmują inne stanowiska i pozycje, lub z innych przyczyn nie mogą wypełnić swojego czteroletniego mandatu. W sytuacjach takich, zgodnie z art. 251 § 1–3 ustawy z dnia 5 stycznia 2011 r. – Kodeks wyborczy[^kodWybMandat], mandat przypada kolejnemu kandydatowi z tej samej listy wyborczej w tym samym okręgu wyborczym, który uzyskał następno najwyższą liczbę głosów w wyborach (o ile nie zachodzą przeszkody prawne do objęcia mandatu lub kandydat nie zrzeknie się pierwszeństwa).  
    
```{r}
#| code-summary: "Czy poseł jest aktywny?"
df |> 
  summarize(
    aktywny = sum(czyAktywny),
    nieaktywny = sum(!czyAktywny),
    wSumie = n()
  )
```  
  
W trakcie trwania X kadencji sejmu – od 13 listopada 2023 r. do dnia pobrania danych z API Sejmu oraz strony Sejmu[^stronaSejmu], tj. do 11 stycznia 2026 r. sytuacji, w których poseł przestał być aktywny i został zastąpiony było **38**. Oznacza to, że w sejmowej bazie danych widnieje **498** posłów – z czego **460** posłów aktywnych i **38** posłów nieaktywnych.

```{r}
#| code-summary: "Przyczyny nieaktywności 38 posłów X kadencji z podziałem na kluby"
#| fig-height: 3
pos <- position_dodge2(width = 1, preserve = "single")

df |>
  mutate(
    nieaktywnoscKategoria = factor(nieaktywnoscKategoria, levels = c(
      "Zgon",
      "Utrata prawa wybieralności",
      "Objęcie funkcji w samorządzie",
      "Objęcie funkcji w administracji centralnej",
      "Mandat w Parlamencie Europejskim")),
    klub = factor(klub, levels = c("PSL","Polska2050","Konfederacja","Lewica","PiS","KO"))) |>
  filter(!czyAktywny) |>
  count(nieaktywnoscKategoria, klub, name = "n") |>
  ggplot(aes(y = nieaktywnoscKategoria, x = n, fill = klub)) +
  geom_col(width = 1, position = pos) +
  geom_text(
    aes(label = paste0(as.character(klub), " (", n, ")"), colour = klub),
    position = pos,
    hjust = -0.1,
    size = 2.25,
    show.legend = FALSE) +
  scale_x_continuous(breaks = seq(0, 14, by = 1), limits = c(0, 14)) +
  scale_fill_manual(values = club_palette_core) +
  scale_colour_manual(values = club_palette_core, guide = "none") +
  theme(
    panel.grid.major.y = element_blank(),
    panel.grid.major.x = element_line(linetype = "dotted", alpha = .7),
    axis.title.x = element_blank(),
    axis.title.y = element_blank(),
    axis.text.x = element_text(colour = "lightgrey"),
    axis.text.y = element_text(colour = "black"),
    legend.position = "none")
```






[^konst460]: [Konstytucja Rzeczypospolitej Polskiej z dnia 2 kwietnia 1997 r. (Dz.U. 1997 nr 78 poz. 483), art. 96 ust. 1](https://www.sejm.gov.pl/prawo/konst/polski/4.htm#:~:text=Sejm%20składa%20się%20z%20460%20posłów)

[^konst4lata]: [Konstytucja Rzeczypospolitej Polskiej z dnia 2 kwietnia 1997 r. (Dz.U. 1997 nr 78 poz. 483), art. 98 ust. 1](https://www.sejm.gov.pl/prawo/konst/polski/4.htm#:~:text=Sejm%20i%20Senat%20są%20wybierane,zebrania%20się%20Sejmu%20następnej%20kadencji.) 

[^kodWybMandat]: [Ustawa z dnia 5 stycznia 2011 r. – Kodeks wyborczy (Dz.U. 2011 nr 21 poz. 112 z późn. zm.), art. 251 § 1–3](https://arslege.pl/obsadzenie-mandatu-posla-w-trakcie-kadencji-sejmu/k510/a43080/)

[^stronaSejmu]: [https://www.sejm.gov.pl/Sejm10.nsf/poslowie.xsp?type=A](https://www.sejm.gov.pl/Sejm10.nsf/poslowie.xsp?type=A)